【裁判字號】    95,重訴,92
【裁判日期】    950619
【裁判案由】    返還借款
【裁判全文】
臺灣板橋地方法院民事判決              95年度重訴字第92號
原      告  甲○○
訴訟代理人  楊宗儒律師
被      告  乙○○
                      V6Y .
訴訟代理人  陳淑蕙律師
上列當事人間返還借款事件，本院於民國95年6月5日言詞辯論終
結，判決如下：
    主  文
被告應給付原告美金貳拾貳萬元，及自民國九十五年三月十一日
起至清償日止，按年息百分之五計算之利息。
訴訟費用由被告負擔。
本判決第一項於原告以美金柒萬伍仟元為被告供擔保後，得為假
執行。但被告如於執行標的物拍定、變賣或物之交付前，以美金
貳拾貳萬元為原告供擔保，或將請求標的物提存，得免為假執行
。
    事實及理由
一、程序方面：
  (一)按「對於在中華民國現無住所或住所不明之人，因財產權涉
    訟者，得由被告可扣押之財產或請求標的所在地之法院管轄
    。」民事訴訟法第3 條第1 項定有明文。本件被告現住於加
    拿大，於我國並無住所，惟被告現於中華民國臺北縣樹林市
    ○○街仍擁有房地，並已由原告向法院聲請為假扣押在案（
    見本院卷第13至16頁），因該可扣押之財產係位於臺北縣樹
    林市，故本院有管轄權，併此明。
  (二)原告於訴狀送達後，將訴之聲明由「被告應給付原告美金22
    萬元，及自民國95年3 月11日起至清償日止，按年息百分之
    五計算之利息。」變更為「被告應給付原告美金214,000 元
    ，及自95年3 月11日起至清償日止，按年息百分之五計算之
    利息。」，屬減縮應受判決事項之聲明，核其請求之基礎事
    實同一，亦不甚礙被告之防禦及訴訟之終結，依民事訴訟法
    第255 條第1 項第2、3、7 款之規定，應予准許。
二、原告主張：被告於89年（即西元2000年）4 月15日向原告借
    款美金10萬元，原告並依被告之指示將上開款項以開立美金
    1 萬元、美金5 萬元、美金4 萬元之支票分別存入被告所指
    定之(一)ＨＳＩＯ－ＬＩＮＧ  ＣＨＥＮＧ、(二)ＭＩＮＴＥＣ
    ＨＵ（朱明德，即被告之妻舅）、ＷＥＮ  ＣＨＩＮＧ  Ｌ
    ＩＵ（乙○○，即被告）、ＣＨＵ  ＳＵ  ＣＨＵ（朱素珠
    ，即被告之配偶）三人聯名之共同帳戶及(三)ＷＥＮ  ＣＨＩ
    ＮＧ  ＬＩＵ（乙○○）與ＣＨＵＳＵ  ＣＨＵ  ＬＩＵ（
    朱素珠）被告夫婦聯名之共同帳戶內。迄89年（即西元2000
    年）7 月26日，被告復向原告再次借貸美金12萬元，原告亦
    再依被告之指示將款項支付予被告所指定朱明德、乙○○、
    朱素珠之共同帳戶內，合計被告共向原告借貸美金22萬元。
    惟被告於借款時均言明約一、二星期後便立即歸還，乃被告
    竟一再拖延未為償還。91年（西元2002年），被告曾向原告
    表明欲將被告於美國溫哥華所有之房屋出售以返還借款，惟
    事後即不了了之；92年（西元2003年），被告復向原告表示
    欲出售其位於臺北縣樹林市○○街75號之房地以返還借款，
    然亦未如言履行。頃近，原告得知被告竟已將其所有美國溫
    哥華之房屋出賣，乃原告與被告聯繫，被告均避不見面亦惡
    意拒絕接聽電話，顯被告毫無清償誠意，原告迫於無奈僅有
    先就被告所有之樹林市○○街之房地予以假扣押，並與被告
    協商清償事宜，詎被告於協商之初尚稱願以一半金額和解，
    然未幾復稱伊已委任律師處理，並否認借貸事宜而表示不願
    清償一毛錢，頃近原告更接獲鈞院命應於7 日內起訴之裁定
    ，原告乃提起本件起訴。扣除被告於借貸後曾清償原告美金
    6 千元後，被告尚有美金214,000 元未為返還等語。併為聲
    明：(一)被告應給付原告美金214,000 元，及自95年3 月11日
    起至清償日止，按年息百分之五計算之利息。(二)原告願供擔
    保，請准宣告假執行。
三、被告則以：
  (一)被告係代人操作股票之人，於87年8月1日移往加拿大之前即
    曾義務幫原告操作股票，為原告賺進20餘萬美金，原告得知
    當時被告為原告之外甥女（即被告之乾女兒）及鄭鈴（HS
    IO-LING CHENG ）操作股票，即一再拜託被告，要求被告再
    幫其操作股票，被告當時表明已有4 個帳戶在操作，無力再
    操作其他帳戶，原告表示將錢匯入原告現有之帳戶中操作即
    可（因原告持有美國護照，若用原告名義，美國方面將扣很
    重的稅金），於是開立支票存入被告當時所操作之股票帳戶
    內。數月後原告說想到溫哥華來與被告為鄰並欲增加投資額
    ，希望多獲取報酬，於是在7 月間又匯入12萬元予被告之股
    票帳戶中。以上即為原告支付22萬美金予被告之原因，亦即
    原告係將錢存入被告之股票帳戶中，由被告一併操作股票以
    賺取利潤。孰料91年開始，股票市場景氣低靡，被告所操作
    之股票戶頭損失不貲，被告迫於無奈忍痛出賣位於溫哥華之
    公寓，以應付一家生活開銷，故而股票失利斷頭，兩造均受
    嚴重損失，無人倖免。惟此即為投資之風險，有盈有虧，若
    有盈餘，大夥同受分享；若有虧損亦須共同承擔，此即被告
    代為操作股票的固然之理，若只求分擔紅利而不願負擔損失
    又豈是投資之本質。
  (二)如原告所言，每次借款均言明一、二星期後還款，為何89年
    4月15日之欠款已拖延數月未還，原告仍願意在89年7月26日
    再次借款予被告？顯然違反「有借有還再借不難」之道理。
    被告所有之美國房子早於88年1 月27日即已出售，當時尚未
    幫原告操作本件股票，至於溫哥華之公寓在91年間因被告股
    票失利，不得已才售出，原告竟顛倒是非刻意製造被告脫產
    之假象，誤導  鈞院心證，倘若被告蓄意脫產又何需身在加
    拿大，卻留著臺灣臺北縣樹林市○○街75號房地。兩造間從
    未有借款關係又何需要以一半金額和解，因本件股票投資血
    本無歸，兩造同係受損害者，原告竟不甘受損，昧於事實，
    虛造借貸關係，企圖以此卸免虧損責任。
  (三)原告主張兩造間為借貸關係，無非依據其所提之錄音帶對話
    內容，惟細譯該錄音譯文，顯係原告刻意套取有利證據，斷
    章取義，不足作為原告主張之依據。本件絕非如原告所言之
    借貸關係，原告所提之錄音譯文中，只有原告單方言「借」
    ，原告唯一出現一句：「跟你說啦，我有向我小姨子借錢，
    跟阿全借錢，我有像我小姨子借錢，跟阿全借錢伊們的錢我
    跟他們借，啊你的錢我跟你借......」，亦遭斷章取義。又
    因被告對於投資失利一事，愧對原告，對話中不難發現被告
    欲籌錢償還此筆投資金之意思（其中被告業已寄發美金6 千
    元之支票給原告），惟此乃因原告經常哭窮，被告基於道義
    ，盡力填補投資虧損而已，無法依錄音內容解釋成借貸關係
    等語，資為抗辯。併為答辯聲明：(一)原告之訴及假執行之聲
    請均駁回。(二)如受不利判決，被告願供擔保，請准宣告免為
    假執行。
四、兩造均不爭執之事實：
  (一)原告於89年4月間，依被告之指示將上開款項以開立美金1萬
    元、美金5萬元、美金4萬元之支票分別存入被告所指定之(一)
    ＨＳＩＯ－ＬＩＮＧ  ＣＨＥＮＧ、(二)ＭＩＮ  ＴＥ  ＣＨ
    Ｕ（朱明德，即被告之妻舅）、ＷＥＮ  ＣＨＩＮＧ  ＬＩ
    Ｕ（乙○○，即被告）、ＣＨＵ  ＳＵ  ＣＨＵ（朱素珠，
    即被告之配偶）三人聯名之共同帳戶及(三)ＷＥＮ  ＣＨＩＮ
    Ｇ  ＬＩＵ（乙○○）與ＣＨＵ  ＳＵ  ＣＨＵ  ＬＩＵ（
    朱素珠）被告夫婦聯名之共同帳戶內。復於同年7 月間依被
    告之指示將美金12萬元支付予被告所指定朱明德、乙○○、
    朱素珠之共同帳戶內。
  (二)被告約於2年前曾寄還原告美金6千元。
  (三)兩造於94年11月29日在電話中談話之錄音帶及其中文譯文（
    見本院卷第54至82頁）之內容均為真正。
五、原告主張：被告向原告借款計美金22萬元，扣除被告已清償
    原告之美金6千元，被告尚有美金214,000元未為返還等語。
    被告則辯稱：原告要求被告幫其操作股票，因原告持有美國
    護照，若用原告名義，美國方面將扣很重的稅金，於是開立
    支票存入被告當時所操作之股票帳戶內。數月後原告說想到
    溫哥華來與被告為鄰並欲增加投資額，希望多獲取報酬，於
    是在7 月間又匯入12萬元予被告之股票帳戶中。以上即為原
    告支付22萬美金予被告之原因，亦即原告係將錢存入被告之
    股票帳戶中，由被告一併操作股票以賺取利潤。孰料91年開
    始，股票市場景氣低靡，被告所操作之股票戶頭損失不貲，
    兩造均受嚴重損失，無人倖免等語。經查：
  (一)原告於89年4 月間，依被告之指示將上開款項以開立美金1
    萬元、美金5 萬元、美金4 萬元之支票分別存入被告所指定
    之(一)ＨＳＩＯ－ＬＩＮＧ  ＣＨＥＮＧ、(二)ＭＩＮＴＥＣＨ
    Ｕ（朱明德，即被告之妻舅）、ＷＥＮ  ＣＨＩＮＧ  ＬＩ
    Ｕ（乙○○，即被告）、ＣＨＵ  ＳＵ  ＣＨＵ（朱素珠，
    即被告之配偶）三人聯名之共同帳戶及(三)ＷＥＮ  ＣＨＩＮ
    Ｇ  ＬＩＵ（乙○○）與ＣＨＵＳＵ  ＣＨＵ  ＬＩＵ（朱
    素珠）被告夫婦聯名之共同帳戶內。復於同年7 月間依被告
    之指示將美金12萬元支付予被告所指定朱明德、乙○○、朱
    素珠之共同帳戶內。被告約於2 年前曾寄還原告美金6 千元
    之事實，為兩造所不爭執，並有支票及證券公司帳戶收款執
    據（見本院卷第5 至8 頁、第12頁）附卷可稽，應信為真。
  (二)依原告所提之兩造於94年11月29日在電話中談話之錄音帶及
    其中文譯文（見本院卷第54至82頁）為證，其中譯文第20頁
    第2 行起之內容，經本院依原告之請求當庭播放上開錄音帶
    勘驗結果，其錄音帶之內容與譯文第20頁第2 行起之內容相
    符，有本院95年6月5日之言詞辯論筆錄（見本院卷第149至1
    50頁）附卷可稽。且上開兩造於94年11月29日在電話中談話
    之錄音帶及其中文譯文（見本院卷第54至82頁）之內容均為
    真正等情，亦為兩造所不爭執，應信為真。依上開兩造於94
    年11月29日在電話中談話之錄音帶及其中文譯文之內容，其
    中譯文第20頁第2 行起之內容及第81頁之內容（被告：跟你
    說啦，我有向我小姨子借錢，跟阿全借錢，我有向我小姨子
    借錢，跟阿全借錢伊們的錢我跟他們借，啊你的錢我跟你借
    。．．．。原告：你又是佛教徒，我又擔心你車禍受傷，對
    不對，結果你怎麼怎麼，我的感覺你是一走了之這樣嘛，啊
    我沒關係哦，我爸是很傷心喔，我爸說在台灣2 萬美金也借
    不到，還能借到22萬美金？啊你10萬之後我也沒那個馬上又
    借你，我爸說才剛借10萬而已，沒還，怎麼就又要借12萬，
    我說沒關係他是人格者，我百分之分相信伊（指乙○○），
    伊現在很困難，伊在電話中在哭，還說要自殺，我聽了很難
    過耶，我說啊怎麼得，何必這樣，好朋友這樣有沒有，所以
    我沒有第二句話，你看哪一次我不是很急的第二天就匯給你
    ？哪一次不是這樣？被告：這我很感謝你。）觀之，足見確
    係因被告向原告借款，原告才會依被告之指示將美金計22萬
    元先後存入或支付予被告所指定之上開帳戶內。又被告曾寄
    還原告美金6 千元等情，已如前述，則扣除被告已寄還原告
    之美金6 千元，被告尚有美金214,000 元未為返還。是原告
    主張：被告向原告借款美金22萬元，扣除被告已清償原告之
    美金6 千元，被告尚有美金214,000 元未為返還，而訴請被
    告應如數返還，即屬有據，應予准許。
  (三)按民事訴訟如係由原告主張權利者，應先由原告負舉證之責
    ，若原告先不能舉證，以證實自己主張之事實為真實，則被
    告就其抗辯事實即令不能舉證，或其所舉證據尚有疵累，亦
    應駁回原告之請求。又請求履行債務之訴，除被告自認原告
    所主張債權發生原因之事實外，應先由原告就其主張此項事
    實，負舉證之責任，必須證明其為真實後，被告於其抗辯事
    實，始應負證明之責任，此為舉證責任分擔之原則（最高法
    院17年上字第917號、43年臺上字第377號判例意旨參照）。
    本件原告主張：被告向原告借款美金22萬元，扣除被告已清
    償原告之美金6千元，被告尚有美金214,000元未為返還之事
    實，堪信屬實，已如前述。則被告於其抗辯「上開美金22萬
    元係投資款，並非借款」之事實，即應負證明之責任。經查
    ，就一般吾人社會經驗常情而言，金錢借貸，係兩造約定一
    方移轉一定數額之金錢所有權於他方，而他方應以同額金錢
    返還之契約，亦即「有借應還」。而金錢投資則係以金錢作
    為投資，投資者須負擔投資風險，若有嚴重虧損，投資者即
    可能須承擔血本無歸之後果，二者迥然不同。原告雖將上開
    美金22萬元存入被告之股票帳戶中，惟交付金錢之原因多端
    ，或為買賣，或為贈與，或因其他之法律關係而為交付，非
    謂一有金錢之交付，即得推論授受金錢之雙方當然為投資關
    係。若僅證明原告將上開美金22萬元存入被告之股票帳戶中
    ，未證明兩造間投資之意思表示互相一致者，尚不能認有金
    錢投資關係存在。本件縱認被告於87年8月1日移往加拿大之
    前即曾義務幫原告操作股票，為原告賺進20餘萬美金，及被
    告以上開被告之股票帳戶操作股票失利屬實，亦不足證明「
    上開美金22萬元係投資款，並非借款」之事實，此外，被告
    就其所辯，亦未舉證以實其說。是被告此部分之辯解，即乏
    依據，洵無可採。
六、按「稱消費借貸者，謂當事人一方移轉金錢或其他代替物之
    所有權於他方，而約定他方以種類、品質、數量相同之物返
    還之契約。」、「給付無確定期限者，債務人於債權人得請
    求給付時，經其催告而未為給付，自受催告時起，負遲延責
    任。其經債權人起訴而送達訴狀，或依督促程序送達支付命
    令，或為其他相類之行為者，與催告有同一之效力。」、「
    遲延之債務，以支付金錢為標的者，債權人得請求依法定利
    率計算之遲延利息。」、「應付利息之債務，其利率未經約
    定，亦無法律可據者，週年利率為百分之五。」，民法第47
    4條第1項、第229條第2項、第233條第1項前段及第203 條定
    有明文。從而，原告依消費借貸之法律關係，請求被告應給
    付原告美金214,000元，及自起訴狀繕本送達之翌日即95年3
    月11日起至清償日止，按年息百分之五計算之利息，為有理
    由，應予准許。
七、兩造分別陳明願供擔保請准宣告假執行或免為假執行，經核
    並無不合，爰各酌定相當之擔保金額，予以准許。
八、本件事證已臻明確，兩造其餘攻擊、防禦方法及舉證，經本
    院審酌後，認對於判決結果均無影響，爰不一一論述，併此
    指明。
據上論結，本件原告之訴為有理由，依民事訴訟法第78條、第39
0條第2項、第392條，判決如主文。
中    華    民    國    95    年    6     月    19    日
                  民事第一庭    法  官  楊千儀
以上正本證明與原本無異。
如對本判決上訴，須於判決送達後20日內向本院提出上訴狀（需
按他造人數附繕本）。
中    華    民    國    95    年    6     月    19    日
                                書記官  簡青根


司法院資訊處製作；財團法人民間司法改革基金會備份。
